臺灣高等法院花蓮分院刑事判決　　95年度選上更(一)字第39號
上　訴　人　臺灣臺東地方法院檢察署檢察官
上　訴　人
即　被　告　乙○○
選任辯護人　李勝雄律師
上列上訴人因違反公職人員選舉罷免法案件，不服臺灣臺東地方
法院94年度選訴字第6號中華民國95年4月7日第一審判決（起訴
案號：臺灣臺東地方法院檢察署94年度選偵字第26號），提起上
訴，經判決後，最高法院發回更審，本院判決如下：
    主  文
原判決撤銷。
乙○○無罪。
    理  由
一、公訴意旨略以：被告乙○○係臺灣省臺東縣延平鄉第15屆鄉
    長選舉候選人，其選舉區內之鸞山村，於民國94年10月15日
    舉辦村運會，該次村運由村中第1、2、3、4、9、10、11、1
    2鄰分別組成4組村運團參加，同日晚上，鸞山村第1、2鄰合
    組之村運團成員，前往鸞山村1鄰33號甲○○○住處聚餐，
    慶祝奪冠。乙○○得知上情後，明知參與該次宴飲之人，大
    多為延平鄉選舉區內有投票權之人，竟於同日晚上6時許，
    利用該村第1、2鄰村運團成員聚餐之機會，假藉捐助該村運
    團餐費之名義，在甲○○○住處，交付裝有新臺幣（下同）
    2,000元之紅包袋予第2鄰鄰長邱國祥。邱國祥當場從紅包袋
    中抽出該2,000元，以麥克風對參與宴飲之該村運團成員宣
    布乙○○贊助2,000元，並說乙○○是鸞山子弟，是自己人
    ，大家知道乙○○今天來的是什麼意思，請大家鼓掌歡迎等
    語。接著，乙○○即上台拿著麥克風向參與宴飲之該村運團
    成員恭賀奪冠，同時請求有投票權之該村運團成員於鄉長選
    舉時投票支持，並表示伊為鸞山村人，希望大家給伊多一點
    鼓勵，如有機會為大家服務，鸞山村會更好等語，而使該村
    第1、2鄰村運團之構成員，為投票權一定之行使。因認被告
    所為涉犯公職人員選舉罷免法第91條第1項第1款之投票行賄
    罪云云。
二、按犯罪事實應依證據認定之，無證據不得推定其犯罪事實，
    又不能證明被告犯罪者，應諭知無罪之判決，刑事訴訟法第
    154條第2項、第301條第1項分別定有明文。再按公職人員選
    舉罷免法第91條第1項第1款之罪，係以對於該選舉區內之團
    體或機構，假借捐助名義，行求、期約或交付財物或其他不
    正利益，使其團體或機構之構成員，不行使投票權或為一定
    行使者，為其成立要件。亦即其捐助名義之對象須為團體或
    機構，而非其構成員（最高法院86年號台上字第2272號判決
    意旨參照）。又賄選罪係以對於有投票權之人，行求期約或
    交付賄賂或其他不正利益，而約其不行使投票權或為一定之
    行使為構成要件。亦即須視行為人主觀上是否具有行賄之犯
    意，而約使有投票權人為投票權一定之行使或不行使；客觀
    上行為人所行求期約或交付之賄賂或不正利益是否可認係約
    使投票權人為投票權之一定行使或不行使之對價；以及所行
    求、期約、交付之對象是否為有投票權人而定。上開對價關
    係，在於行賄者之一方，係認知其所行求、期約或交付之意
    思表示，乃為約使有投票權人為投票權一定之行使或不行使
    ；在受賄者之一方，亦應認知行賄者對其所行求、期約或交
    付之意思表示，乃為約使其為投票權一定之行使或不行使。
    且對有投票權人交付之財物或不正利益，並不以金錢之多寡
    為絕對標準，而應綜合社會價值觀念、授受雙方之認知及其
    他客觀情事而為判斷；如行為人並非基於行賄之意思交付金
    錢、財物，則該物即非「賄賂」。申言之，此項「賄賂」係
    對於賄求對象約其投票權為一定行使或不行使之不法報酬。
    且該罪之成立與否，除應就行為人之主觀犯意及共犯犯意聯
    絡等心理狀態、行為時之客觀情事，本於邏輯推理為綜合判
    斷外，仍須異時異地，衡以社會常情及經驗法則作為論斷之
    基礎。為維護選舉之公平性，端正不法賄選之風氣，對於以
    不正手段訴諸金錢、財物之賄選行為固應依法嚴以杜絕，惟
    行為是否該當賄選之要件，亦應在不悖離國民之法律感情與
    認知下，就社會一般生活經驗予以評價，該罪之立法本旨始
    能彰顯而為大眾所接受 (最高法院最高法院92年臺上字第
    893 號判例、92年度臺上字第2773號判決意旨可資參照)。
    是所謂假藉名義行求、交付物品或利益以掩護投票行賄之犯
    行，仍須證明被告有行賄之犯意，倘無直接證據證明被告有
    此犯意，復比較該活動之名義及其事實進行之活動內容，依
    社會一般生活經驗及民主政治原理判斷，尚不足認為不合情
    理，而應評價為係以不正之金錢手段競選而影響選舉之公平
    性者，自不得憑空推測被告有投票行賄之犯意，而以投票行
    賄罪相繩。
三、本件檢察官認被告乙○○涉犯修正前公職人員選舉罷免法（
    以下簡稱選罷法）第91條第1項第1款犯行之證據如下：
（一）被告之供述。
（二）臺東縣選舉委員會檢送之臺東縣各鄉鎮市第15屆（臺東市
      第9屆）鄉鎮市長選舉選務工作進行程序表、候選人名單
      公告影印及當選人名單公告影本各1份
（三）證人邱國祥及王土水於原審就村運團組成員之證述。
（四）證人伍春妹、王好妹、甲○○○、余明蘇、余明偉、高玉
      來及余國等人於警詢及偵查、證人王土水於警詢、偵查
      及原審審理、證人邱國祥於警詢、偵查、原審及本院審理
      時就被告捐助2千元予村運團及當日所發表言詞之證述。
（五）收支表。
四、被告辯解：
（一）村運團非所謂「選舉區內之團體」。
（二）並無賄選犯意。因擔任立法委員林春德助理，故對延平鄉
      內舉辦之活動，有慣常性捐助行為，此次捐款並非約使該
      村運團之構成員，為投票權一定之行使或不行使之代價，
      主觀上並無假借捐助該村運團經費之名義，而使該村第1
      、2 鄰村運團之構成員，為投票權一定行使之犯意。
五、本院之判斷：
（一）本件被告乙○○就其係臺東縣延平鄉94年度之鄉長候選人
      ，明知上開時地參與宴飲之鸞山村第1、2鄰合組之村運團
      成員，大多為延平鄉選舉區內有投票權之人，於參加該村
      運團在鸞山村1鄰33號甲○○○住處舉辦慶功之聚餐會上
      ，當場交付裝有2,000元之紅包袋予第2鄰鄰長邱國祥，邱
      國祥並當場從紅包袋中抽出該2,000元，以麥克風對參與
      宴飲之該村運團成員宣布乙○○贊助2,000元，並說乙○
      ○是鸞山子弟，是自己人，大家知道乙○○今天來的是什
      麼意思，請大家鼓掌歡迎等語，被告亦拿麥克風向參與宴
      飲之該村運團成員恭賀奪冠，並請求有投票權之該村運團
      成員於鄉長選舉時投票支持，且表示伊為鸞山村人，希望
      大家給伊多一點鼓勵，如有機會為大家服務，鸞山村會更
      好等語之事實均坦承在卷。
（二）本案之爭點為：
    (1)該村運團是否為選罷法第91條第1項第1款所稱之「選舉區
      內之團體」。
    (2)被告交付2千元是否對村運團之構成員為賄選之意，即2千
      元之交付與投票權間有無對價關係。
（三）經查：
  (1)「選舉區內團體」之定義為何？
    選罷法第91條第1項第1款所謂之「選舉區內之團體或機構
      」，固不以該團體或機構係經正式登記者為必要，亦不以
      是否以團體或機構之名稱或是否永久、臨時成立為判斷依
      據，惟該組織（團體或機構）需具有一定之構成員，且對
      構成員有一定之約束力或影響力，始足以當之。蓋公職人
      員選舉罷免法第91條第1項第1款立法目的所欲規範之團體
      或機構，係以該組織對其構成員有一定之影響力，而對團
      體或機構交付財物之賄選行為，即足以影響其構成員投票
      權之行使。
    故本件首需考量者為，「鸞山村第1、2鄰村運團」是否係
      屬延平鄉選舉區內之團體？該「村運團」固有「團體」之
      名義，然細究其成立目的，係因延平鄉鸞山村每年舉辦村
      運動會，為參與運動會而由該村第1、2鄰合組成「村運團
      」，該「村運團」有一定之目的雖堪認定，且該「村運團
      」應有多位成員，然成員之來源係每年由居住於上開2 鄰
      內人員依自己意願組成，並非固定，係自願性並臨時組成
      ，即係為特定目的、臨時組編之組合，且是否參與，均由
      個人決定，業經證人邱國祥證述在卷，故名義上鄰長雖係
      該組合之領導人員，惟僅係集合個人意願而成立之組合，
      鄰長既無強迫參與之權力，對成員亦無約束力，顯然該「
      村運團」於參與村運會時雖係一「團體」，惟並非吾人概
      念上之有組織之「團體」，且僅係為參與村運會之目的而
      臨時組成，村運會結束，該「團體」即不存在，既無統合
      之領導人員，對其內不特定之構成員亦無約束力及影響力
      ，實難稱為「選舉區內之團體」。
    而如上所述公職人員選舉罷免法第91條第1項第1款所欲規
      範之對象，係以對其成員足以造成一定之影響力之團體或
      機構，蓋此種對團體捐助之行為等同於集體賄選，故有特
      別加以規範之必要。然以本件而言，對為參與村運會而臨
      時組成，於運動會結束後即不存在之組合，雖於村運會期
      間仍稱之為「團體」，然究其實際，此與「團體」之概念
      尚屬有間，更與上開法律所欲規範之對象有別，因該鄉雖
      每年舉辦1次村運會，縱每次均由第1、2鄰組成1組參加，
      然此臨時性之團體，任何人對之既無約束力，對之交付財
      物，當不可能達成集體賄選之目的，故而此臨時性之「村
      運團」實難認係選罷法第91條第1項第1款所欲規範之團體
      。
  (2)被告交付2千元是否為賄選之意，與交付對象投票權之行使
    間，有無證據證明有對價關係？
    被告所參與之上開餐會舉辦目的係為慶祝村運團之獲勝，
      而由鄰長邱國祥以各戶所繳交經費及各界贊助款委由甲○
      ○○辦桌，參與之人除村民（含有選舉權之人與無選舉權
      之小孩）外，並有當時參與各項選舉之候選人多人，包括
      亦為鄉長候選人之胡振英亦到場，此業經證人邱國祥、余
      效國於警詢中供述甚詳，當時既非僅身為候選人之被告1
      人到場，豈可能公開在有其他候選人在場之處所賄選？況
      該餐會處既為不特定人均得自由進出之場所，而另一候選
      人胡振英亦曾到場，則參與餐會之眾人雖有投票權人，未
      必均為被告之支持者，則於此種聚集之公開場合中，尤以
      尚有其他候選人助選員、支持者在場之情形下，被告當不
      至有甘冒投票行賄罪之重刑處罰風險，主動公然交付2,
      000元予邱國祥，以約使前開有投票權人為投票權一定之
      行使，自陷於遭人檢舉之不智之舉。故被告辯稱交付2千
      元之目的僅單純贊助該村運團之詞，即非不可採信。
    又當時到場參與各項選舉之候選人除被告外，亦均有贊助
      經費，數額皆為1千或2千元，鄰長亦均有當場宣布各該候
      選人贊助經費等情，亦據證人邱國祥於警詢及原審審理時
      證述甚詳，核與被告所述相符。顯然當時並非僅係被告贊
      助該村運團費用，則被告交付2千元之目的是否在賄選，
      即非無疑。
    而被告原既擔任立委助理，歷年於延平鄉舉辦活動時，均
      有慣例贊助款項，此除有被告於原審提出收據可參外，並
      經證人高金蘭、邱國祥、胡明仁均證述在卷，可認被告確
      有於平日該鄉內舉辦活動時捐款贊助之舉動，故以被告在
      村運團餐會時交付2千元即認有賄選之意，尚嫌速斷。
    又被告交付2千元予邱國祥，係作為村運團經費，而該村
      運團經費又係由各戶捐款而成，亦經證人邱國祥、王土水
      等證述在卷，則被告交付之2千元當係出於地方政治人物
      贊助村鄰活動之單純目的，而非在以該款項交予村運團成
      員作為投票與否之代價，此亦由證人伍香妹、余明偉、甲
      ○○○、王好妹等人之證述亦可得知，被告交付之2千元
      並非欲交予其等人，亦未因而影響其等投票意願，故被告
      所交付之2千元並非在於要求交付對象為投票權一定行使
      之對價。
    證人高玉來、幸秋花、王土水等之證述，均僅足以證明被
      告致詞後，村民鼓掌表示感謝支持（村運會）及贊助之意
      ，並未認為係支持被告參選或表示支持被告之意，亦即被
      告雖有交付2千元，但依在場之人之認知，並非係投票權
      行使與否之對價。足徵被告交付2,000元予邱國祥之行為
      ，僅係贊助之意，並非賄賂甚明。
    至被告上台時雖有講請支持之言語，然再參以其當時其所
      發表之言詞，尚有鼓勵及慶賀得勝之言詞，總體而言被告
      所為當僅係應景式之慶賀該2鄰之成員，被告既係候選人
      ，當時到場對在場者表達慰勞之意，並請求支持，並不違
      常情。況被告該日到場後交付2,000元與邱國祥時，依其
      所發表之言詞，並無要求在場者於投票日須就投票權許以
      一定行使或不行使之行為，應堪認定。
    再細察我國日常生活經驗及時下之選舉生態可知，民選之
      公職人員或民意代表無不利用婚喪喜慶等眾人聚集之機會
      ，到場向選民請託，此現象於愈近選舉時更為常見，故類
      如本案賽後餐會之場合，參與者多具投票權人之身分，自
      為民意代表候選人趁著有投票權人聚集機會，到場祝賀，
      除以拜票請託方式爭取支持外，亦多藉由贊助活動予參賽
      者，展現親民作風，博取選民好感，以增加曝光率或拉抬
      民意支持度之大好時機。本案被告參與上開村運會後餐會
      時，當場拿出2,000元予邱國祥，無論該2,000元之性質為
      被告所稱對參賽選手之精神上鼓勵，抑或加菜金，被告並
      未要求在場者因此須就投票權許以一定之行使或不行使，
      已如前述，此與一般行賄者為賄選而交付賄賂之情形即有
      不同，故以被告當時所為，其主觀上尚難認有賄選之意，
      而客觀上，在場之人亦未具有許以投票權一定行使之認知
      ，故其間無對價關係甚明。
    且衡諸當今社會大眾生活經濟水準，及我國一般社會價值
      觀念及人民之法律感情，當不致有2、30人之場合，因接
      受該2,000元之贊助，即視之為賄選之對價，而許以投票
      權一定之行使或不行使之行為。故本件實難認被告交付該
      2,000元，已達足以動搖或影響有投票權人之投票意向，
      自不能認具相當對價關係，至多僅為利用該聚餐機會，到
      場造勢尋求支持，加深選民印象之用，其程度應未達「約
      」使有投票權人之投票權為一定之行使，衡情應不致違反
      社會生活之法律秩序。則被告之拜票行動，請求在場者支
      持，乃為選舉期間之造勢活動而已，係屬事理之常，且亦
      無任何證據顯示被告有針對該次餐會內有投票權之特定人
      以上述2,000元「贊助金」作為對價而約使投票予被告之
      犯意，自不能僅以被告拿出2,000元贊助村運團餐會活動
      ，遽予推論被告有何有賄選之犯意。故被告於上開餐會中
      ，拿出2,000元交予鄰長邱國祥之行為，自與公職人員選
      舉罷免法第91條第1項第1款所規定之選舉行賄罪之構成要
      件不符。
（四）綜上所述，本件檢察官所舉上述各項用資證明被告犯罪之
      證據，故足以認定被告當日有交付2千元予邱國祥，惟尚
      不足以證明被告所為構成選罷法第90條第1項第1款之要件
      ，應認不能證明被告犯罪，原判決論處被告罪刑，即屬有
      誤。檢察官上訴指摘原判決量刑過輕，並無理由，應予駁
      回。被告否認犯行，提起上訴，依上開所述，其辯解尚堪
      採信，自應由本院撤銷改判，並諭知被告無罪。
據上論斷，應依刑事訴訟法第369條第1項前段、第364條、第301
條第1項前段，判決如主文。
本案經檢察官丙○○到庭執行職務。
中　　華　　民　　國　　96　　年　　 5    月　　18    日
                        審判長法  官  何方興
                              法  官  林德盛
                              法  官  王紋瑩
以上正本證明與原本無異。
如不服本判決，應於送達後10日內，向本院提出上訴狀。其未敘
述理由者，並應於提出上訴狀後10日內向本院補提理由狀 (須附
繕本)。
                              書記官  吳家瑩
中　　華　　民　　國　　96　　年　　 5    月　　18    日
